---
title: "Chapter3"
output: html_document
---

# 非正規分布に従うデータからの異常検知

正常データの分布のモデルを1つの正規分布で近似するのが不適切な場合にどうするか。

## 分布が左右対称でない場合  
1次元のデータが全て非負の値をとるとき、ガンマ分布によるモデル化を行うことが良い場合がある。
カイ2乗分布もガンマ分布である。

### ガンマ分布とカイ2乗分布
ガンマ分布は、次の密度関数を持つ分布である。
\[ \mathcal{G}(x|k,s) = \frac{1}{s\mathcal{\Gamma} (k)}\left(\frac{x}{s}\right)^{k-1} \exp\left(-\frac{x}{s}\right) \]

同じ事だが、$s$の逆数をパラメータとして次のような形で書いてある文献もある。
\[ \mathcal{\tilde{G}}(x|a,b) = \frac{b^a}{\mathcal{\Gamma} (a)} x^{a-1} \exp\left(-bx \right) \]

自由度$k$, スケール因子$s$のカイ2乗分布の別の表現ともいえる;
\[ \chi (k,s) = \Gamma(\frac{k}{2}, 2s) \]

### ガンマ分布$\mathcal{G}(k,s)$のパラメータ$k, s$の推定

* 最尤推定
正規分布のパラメータ推定量として最尤推定量を用いた。ガンマ分布でも考えられるが、
正規分布と違って閉じた解として求めることができない。
そこで、対数尤度を数値的に最大化することで、最尤推定量を求める。  
Rのfitdistr関数を使うと、典型的な1次元確率分布の最尤推定を行うことができる。       


```{r }
library(car)
data(Davis)
X <- Davis
xmin <- min(X$weight)-10
xmax <- max(X$weight)+10
library(MASS)
fit.obj <- fitdistr(x = X$weight, densfun = "gamma")
kml <- fit.obj$estimate[["shape"]]
sml <- 1 / fit.obj$estimate[["rate"]]
```

$k=`r kml`$, $s=`r sml`$

* モーメント法(Method of moments) 
分布のモーメントを母数を用いて求め、分布のモーメントを標本から推定することで、母数の推定を行う。
    + 最尤推定と違って閉じた形で求めることができる（常にできるかどうかは不明）
    + 一般に偏りのある推定量である
    + 数値的に最尤推定を行う際の初期値を求めることに使える
    + Generalized method of moments(GMM)はMethod of momentsの一般化  
      semiparametric modelの推定に使うらしい

ガンマ分布のパラメータ$k,s$はそれぞれ、標本平均$\hat{\mu}$,標本分散$\hat{\sigma}^2$を用いて、
$k_{mo} = \frac{(\hat{\mu})^2}{\hat{\sigma}^2}, s_{mo} = \frac{\hat{\sigma}^2}{\hat{\mu}}$ 
として求めることができる。

```{r}
N <- nrow(X)
mu <- mean(X$weight)
sigma2 <- var(X$weight) * (N - 1) / N 
kmo <- mu^2 / sigma2
smo <- sigma2 / mu
# テキストでは下のようにしているが、求める物が微妙に間違っている
# si <- sd(X$weight) * (N-1)/N
# kmo <- mu^2 / si^2 
# smo <- si^2 / mu
```

$k=`r kmo`$, $s=`r smo`$

プロットすると次のようになる。

```{r}
hist(X$weight, breaks=10, xlim=c(xmin, xmax))
x <- seq(0, max(X$weight), by=1)
y <- dgamma(x=x, shape = kml, scale = sml)
par(new=T)
plot(x, y, xlim=c(xmin, xmax), type="l", col="red", ylab = "", xlab = "", axes = F)
y <- dgamma(x=x, shape = kmo, scale = smo)
par(new=T)
plot(x, y, xlim=c(xmin, xmax), type="l", col="grey", lty=2, ylab = "", xlab="", axes = F)
```

### 異常度
いつものように$-\ln p(x^{'})$で定義する。$x^{'}$に依存しない部分は除いて定義しておく;
\[a(x^{'}) = \frac{x^{'}}{\hat{s}} - (\hat{k} - 1)\ln \frac{x^{'}}{\hat{s}} \]  

```{r}
k <- kmo
s <- smo
a <- X$weight / s - (k - 1) * log(x = X$weight / s)
th.idx <- order(a, decreasing = T)[0.01*N]
th <- a[th.idx]
anomaly.points <- which(a > th)
plot(a, xlab="index", ylab="anomaly score")
lines(1:N, rep(th,N), lty=2, col="red")
```

* 赤の点線は99%点を表す。この例では200点データがあるから、2番目に異常な点となる。  
このように異常度の分布が明示的に分からない場合は、閾値として正常(と信じられる)データの分位点を用いる。

ついでに最尤推定量を用いた場合も描いておく。
```{r}
k <- kml
s <- sml
a <- X$weight / s - (k - 1) * log(x = X$weight / s)
th.idx <- order(a, decreasing = T)[0.01*N]
th <- a[th.idx]
anomaly.points <- which(a > th)
plot(a, xlab="index", ylab="anomaly score")
lines(1:N, rep(th,N), lty=2, col="red")
```
